---
title: "Práctica 8"
author: "Lucía Esteve"
format: html
editor: visual
---

##Previo a la práctica Necesitamos tener instalado el paquete ncbi-blast+, que en Linux y en WSL2 se puede instalar mediante sudo apt install ncbi-blast+. Pero se debe instalar desde el terminal bash ya que es un paquete independiente a R.

```{r}
BiocManager::install('Biostrings')
```

##Ejercicio 1. Identificación aproximada de ortólogos Identificar proteínas ortólogas en las dos especies que hemos descargado. Para ello, antes enmascaramos ("tachamos" partes de proteínas repetitivas que solo confunden al programa) e indexamos (generamos índice). -Enmascarar e indexar

```{bash}
if [ ! -e ../../data/buchnera.paa ]; then
   # Creamos un archivo para enmascarar zonas de baja complejidad:
   if [ ! -e buchnera_seg.asnb ]; then
      segmasker -in ../../data/buchnera.fa \
                -infmt fasta \
                -parse_seqids \
                -outfmt maskinfo_asn1_bin \
                -out ../../data/buchnera_seg.asnb
   fi
   # Y indexamos el archivo FASTA para BLAST:
   makeblastdb  -in ../../data/buchnera.fa \
                -input_type fasta \
                -dbtype prot \
                -parse_seqids \
                -mask_data ../../data/buchnera_seg.asnb \
                -out ../../data/buchnera \
                -title "Proteoma de Buchnera"
fi
# Hay que repetir todo esto para Blochmannia.
```

```{bash}
if [ ! -e ../../data/blochmannia.paa ]; then
   # Creamos un archivo para enmascarar zonas de baja complejidad:
   if [ ! -e blochmannia_seg.asnb ]; then
      segmasker -in ../../data/blochmannia.fa \
                -infmt fasta \
                -parse_seqids \
                -outfmt maskinfo_asn1_bin \
                -out ../../data/blochmannia_seg.asnb
   fi
   # Y indexamos el archivo FASTA para BLAST:
   makeblastdb  -in ../../data/blochmannia.fa \
                -input_type fasta \
                -dbtype prot \
                -parse_seqids \
                -mask_data ../../data/blochmannia_seg.asnb \
                -out ../../data/blochmannia \
                -title "Proteoma de blochmannia"
fi
```

-Comparación De Buchnera aphidicola hacia Blochmannia ocreatus

```{bash}
blastp -query ../../data/buchnera.fa \
       -db ../../data/blochmannia \
       -out buc2blo.txt \
       -outfmt '6 qseqid sseqid qlen slen length evalue bitscore' \
       -evalue 0.001 \
       -max_target_seqs 1
```

De este apartado se obtiene el archivo buc2blo.txt; una tabla donde aparecen todas las coincidencias de Buchnera hacia Blochmannia. Ahora hay que hacer la comparativa del otro lado. -Comparación De Blochmannia ocreatus hacia Buchnera aphidicola

```{bash}
blastp -query ../../data/blochmannia.fa \
       -db ../../data/buchnera \
       -out blo2buc.txt \
       -outfmt '6 qseqid sseqid qlen slen length evalue bitscore' \
       -evalue 0.001 \
       -max_target_seqs 1
```

De este apartado obtenemos el archivo blo2buc.txt.

-Comparación dos tablas

```{r}
buc2blo <- read.table(
   'buc2blo.txt',
   col.names = c('query', 'subject', 'qlen', 'slen',
                 'length', 'evalue', 'bitscore')
)
blo2buc <- read.table(
   'blo2buc.txt',
   col.names = c('query', 'subject', 'qlen', 'slen',
                 'length', 'evalue', 'bitscore')
)
```

```{r}
buc2blo
blo2buc
```

#Echa un vistazo a estas tablas de resultados. ¿Sabrías identificar las parejas de proteínas que son recíprocamente la que más se parece una a la otra? NO. Hay demasiados datos en ambas columnas para realizar una comparación manual.

#Posible solución:

```{r}
buc2blo$reverse <- blo2buc[
   match(buc2blo$subject, blo2buc$query),
   'subject'
]
coincidencias <- buc2blo[
   buc2blo$query == buc2blo$reverse,
   c('query', 'subject')
]
```

##Ejercicio 2. PSI-BLAST
