---
title: "Práctica 9"
author: "Lucía Esteve"
format: html
  embed-resources: true
editor: visual
---

## Descargar paquete "phangorn"
```{r}
library(phangorn)
mtdna <- read.phyDat('../../data/mtDNA.fasta', format = 'fasta')
```
Al ejecutar mtdna: 42 sequences with 16603 character and 974 different site patterns.
The states are a c g t 
```{r}
glance(mtdna)
```

```{r}
image(mtdna)
```


#Ejercicio 1
¿Puedes confirmar el número de secuencias? ¿Qué longitud tiene el alineamiento? ¿Qué función usarías para extraer los nombres de las secuencias?
Usando la función de read.phyDat, R puede leer el archivo y extraer los datos de él. Al ejecutar mtdna, aparece que existen 42 secuencias dentro del archivo con una longitud de 16603 carácteres.
Para saber los nombres usaría la función names():
```{r}
names(mtdna)
```

#Árboles basados en distancias
```{r}
distancias <- dist.ml(mtdna, model = 'F81')
mt_nj    <- NJ(distancias)
mt_upgma <- upgma(distancias)
```

#Ejercicio 2
-¿De qué clase son los objetos mt_nj y mt_upgma?
Para saber de que clase es un objeto se emplea la función class().
Ambos objetos son de clase "phylo".
Si quiero saber información teórica sobre la clase phylo: ?phylo
 
-Consulta la estructura de estos objetos (str(mt_nj)).
List of 4
 $ edge       : int [1:81, 1:2] 47 47 54 54 53 53 52 52 51 51 ...
 $ edge.length: num [1:81] 6.03e-05 5.20e-08 -4.37e-08 4.37e-08 8.51e-08 ...
 $ tip.label  : chr [1:42] "G.gorilla_D38114" "P.troglodytes_JF727212" "P.troglodytes_JN191207" "P.troglodytes_JF727168" ...
 $ Nnode      : int 40
 - attr(*, "class")= chr "phylo"
 - attr(*, "order")= chr "postorder"
Al ejecutarlo obtienes ese resultado, que es la estructura interna de mt_nj como clase phylo. 
-mt_nj$edge nos informa de donde sale un nodo y a que nodo va a parar. Al ejecutarlo da dos columnas [origen, destino].
-mt_nj$edge.length nos informa de las distancias entre nodos
-mt_nj$tip.label nos indica el nombre de las 42 especies

-Represéntalos gráficamente (plot(mt_nj)) y consulta la ayuda de la función plot.phylo() para saber qué opciones de representación gráfica tienes.
```{r}
plot(mt_nj)
```

```{r}
plot(mt_nj, cex = 0.5)
```
Al añadir cex consigo que los nombres sean más pequeños para que no se solapen en el árbol filogenético.

Ejecuto: ?plot.phylo(): plot(x, type = "phylogram", use.edge.length = TRUE,
     node.pos = NULL, show.tip.label = TRUE,
     show.node.label = FALSE, edge.color = NULL, edge.width
     = NULL, edge.lty = NULL, node.color = NULL, node.width
     = NULL, node.lty = NULL, font = 3, cex = par("cex"),
     adj = NULL, srt = 0, no.margin = FALSE, root.edge =
     FALSE, label.offset = 0, underscore = FALSE, x.lim =
     NULL, y.lim = NULL, direction = "rightwards", lab4ut =
     NULL, tip.color = par("col"), plot = TRUE, rotate.tree
     = 0, open.angle = 0, node.depth = 1, align.tip.label =
     FALSE, ...)
     
    ```{r}
    plot(mt_nj, use.edge.length = FALSE, cex = 0.5)
    ```

-Para qué sirven las funciones add.scale.bar() y axisPhylo()?
```{r}
plot(mt_nj, cex = 0.6)        
add.scale.bar()               
axisPhylo()                   
```
-add.scale sirve para añadir una pequeña escala que indica cual es la distancia real
-axisPhylo añade el eje inferior indicando las distancias
```{r}
# 1. Limpiar márgenes: damos mucho espacio a la derecha (8) para los nombres
# y espacio abajo (5) para que el eje no se corte.
par(mar = c(5, 1, 1, 8)) 

# 2. Dibujar el árbol. 
# 'x.lim' ayuda a que el árbol no ocupe toda la pantalla y deje sitio a los nombres.
plot(mt_nj, cex = 0.6, x.lim = 0.15)

# 3. Añadir el eje de forma limpia.
# 'side = 1' lo pone abajo.
axisPhylo(side = 1)

```

##Escogiendo el nodo
is.rooted(mt_nj)-> FALSE
```{r}
mt_nj_rooted <- root(mt_nj, node = 75)
```

```{r}
mt_nj_rooted <- root(mt_nj, outgroup = 'G.gorilla_D38114')
```
```{r}
plot(mt_nj_rooted, cex = 0.5)
```

```{r}
# Esto sobreescribe el objeto anterior:
mt_nj_rooted <- midpoint(mt_nj)
plot(mt_nj_rooted, align.tip.label = TRUE, main = 'NJ, enraizado en punto medio', cex = 0.7)
nodelabels(frame = 'none')
add.scale.bar()
```

```{r}
fechas <- c(0, 0, 0, 0, 0, 0, 0, 0, 0,
            -400000,
            -39000, -50000, -110000, -110000,
            -39820, -40096, -38515, -38310, -39000, -40000, -41210,
            -42430, -42540, -43230, -43780, -44290, -44770, -49000,
            -50000, -82752, -65000, -122287, -110450,
            0, 0, 0, 0, 0, 0, 0, 0, 0)
# Observa que hay que asignar el resultado de setNames() a "fechas"
fechas <- setNames(fechas, mt_nj$tip.label)
fechas
```

```{r}
mt_nj_rtt <- rtt(mt_nj, tip.dates = fechas, objective = 'rms')
```

```{r}
plot(mt_nj_rtt, cex = 0.5, main = "Árbol con Reloj Molecular (RTT)")
axisPhylo()
nodelabels(frame = 'none', cex = 0.5)
```

#Ejercicio 3
-¿Se corresponden bien las distancias evolutivas estimadas con las dataciones?

-¿Qué secuencias crees que se ajustan menos a su supuesta edad?

-¿Qué razones puede haber para que la edad de una secuencia no se corresponda con la cantidad de cambios que ha acumulado?


##Distancias
```{r}
distMat <- as.matrix(distancias)
```

```{r}
# Esto son vectores lógicos que podemos usar después para seleccionar filas
# y columnas de la matriz de distancias.
modernos     <- startsWith(colnames(distMat), 'H.s.modern')
neandertales <- startsWith(colnames(distMat), 'H.s.neandertal')
denisovanos  <- startsWith(colnames(distMat), 'H.s.denisova')
chimpances   <- startsWith(colnames(distMat), 'P.troglodytes')
bonobos      <- startsWith(colnames(distMat), 'P.paniscus')
```