---
title: "Visualización y exploración de datos"
lang: es
date: today
execute: 
  eval: true
  error: true
engine: knitr
bibliography: ../../references.bib
language:
   title-block-published: "Última actualización:"
   section-title-references: "Bibliografía"
format:
   html:
      embed-resources: true
---

# Preparación
Necesitamos tener instalados los paquetes `ggplot2` y `qvalue` en R. En la
carpeta de trabajo encontraréis también los datos necesarios.

Instalar paquetes con: install.packages("")

# Objetivos
1. Practicar la representación gráfica de datos con `ggplot2`.
2. Aprender lo que es una gráfica volcán y una gráfica de Manhattan.
3. Demostrar que la exploración gráfica puede ayudarnos a comprender los datos.

# Datos
En esta sesión, trabajaremos con los resultados de un análisis de asociación
genómica entre un fenotipo cuantitativo y los genotipos de 195 peces en 11746
posiciones variables o SNPs de su genoma. El archivo `gwas.txt` ha sido obtenido con
el programa [PLINK2](https://www.cog-genomics.org/plink/2.0/) [@Purcell2007; @Chang2015].
Contiene 16 columnas, descritas a continuación y también
[en este enlace](https://www.cog-genomics.org/plink/2.0/formats#glm_linear):

- **CHROM**, **POS**, **ID**: cromosoma, posición e identificador del SNP.
- **REF**: alelo de referencia.
- **ALT**: alelo alternativo.
- **PROVISIONAL_REF.**: indica si el alelo de referencia es provisional o no.
- **A1**: alelo cuya dosis se usa en la regresión como variable independiente.
- **OMITTED**: el otro alelo.
- **A1_FREQ**: frecuencia del alelo A1 en la población.
- **TEST**: test estadístico aplicado. *ADD*: el efecto aditivo del alelo A1 es nulo.
- **OBS_CT**: tamaño muestral (número de individuos) en la regresión.
- **BETA**: coeficiente de regresión estimado para el alelo A1.
- **SE**: error estándar del coeficiente de regresión.
- **T_STAT**: estadístico *T*.
- **P**: valor *p* del estadístico.
- **ERRCODE**: código de error, si lo hay, o bien "." (sin error).

Cargamos los datos en una sesión de R para empezar a explorarlos, y activamos
el paquete `ggplot2`, que usaremos después.
##Al ejecutar gwas consigues una tabla, la primera columna es el nombre del cromosoma, y el resto de columnas pues otras caracteristicas. Pero la orden que hemos dado es erronea, creo que hay que añadir lo de header para que la primera fila la cuente como cabecera y no como datos

## gwas <- gwas [!is.na(gwas$P),]
## gwas$q <- p.adjust(gwas$P, method='fdr')

```{r}
library('ggplot2')
gwas <- read.table('gwas.txt', header = TRUE)
gwas
gwas <- gwas[! is.na(gwas$P),]
```

:::{.callout-note icon=false}
## Desafío
La orden `read.table('gwas.txt')` no da error, pero es errónea. ¿Puedes arreglarla?
:::
## gwas <- read.table('gwas.txt', header = TRUE)
# Comprobar las suposiciones
Sabemos que el estadístico *T* es la relación entre la diferencia del valor
estimado de un parámetro ($\beta$) respecto su valor asumido (0) y el error
estándar de la estimación. Comprobémoslo con `ggplot()`:
##Que para cada valor de X no haya más de un valor de Y, para eso sirve representar el estadístico con P, para establecer una relación

```{r}
ggplot(data = gwas,
       mapping = aes(x = BETA / SE, y = T_STAT)) +
   geom_point() + 
   geom_abline(intercept = 0, slope = 1, color = 'red')
```

:::{.callout-note icon=false}
## Desafío
Comprueba gráficamente las suposiciones siguientes. Esfuérzate por imaginar qué
forma esperas que adopte la gráfica en cada caso antes de representarla. Si en
algún caso encuentras una relación diferente a la esperada, trata de explicarte
por qué.

1. El valor *p* sólo depende del estadístico *T*.
##Se confirma porque para cada valor del estadístico T existe un único valor p, lo que indica que el p-valor depende únicamente de T. Se demuestra con la gráfica de arriba.
2. El alelo A1 es siempre el que tiene la frecuencia más baja, en estos datos.
## Si el alelo A1 tiene la frecuencia más baja, todos tendrán una frecuencia más baja de 0,5; como se demuestra en la gráfica de abajo
##Añadimos lo de breaks porque sin ello nos sale una pequeña linea pasado 0,5; lo cual puede invalidar nuestra hipotesis, pero si añades eso te salen cajas de 0.1 a 0.2, etc hasta la caja de 0.5 a 0.6, pero al ejecutar vemos que no hay caja en la altura 0.5-0.6, por lo que se valida hipotesis.

```{r}
ggplot(gwas, aes(x=A1_FREQ)) + geom_histogram(breaks=c(0.1,0.2,0.3,0.4,0.5,0.6))
```
3. El error estándar es menor cuanto mayor es el tamaño muestral.
##Lo puedes hacer con la primera, pero como el rango de valores de OBS es pequeña (turnan entre 190, 194..), podemos usar el segundo ejecutable con la función jitter. La hipótesis es incorrecta.
```{r}
ggplot(data = gwas,
       mapping = aes(x = SE, y = OBS_CT)) +
   geom_point() 
```


```{r}
ggplot(gwas, aes(x = OBS_CT, y = SE)) +
  geom_jitter(alpha = 0.3) + # jitter ayuda si muchos puntos solapan en el mismo n
  geom_smooth(method = "lm", color = "red") +
  labs(title = "Error Estándar vs Tamaño Muestral", x = "Individuos (OBS_CT)", y = "SE")
```
4. La distribución de valores *p* se hace uniforme hacia la derecha.
##Como se observa en la gráfica, si que es uniforme hacia la derecha. A veces no sucede eso, si todas las hipotesis son nulas, nada fuera significativo en alternativas, si no hubiera asociacion estadistica entre fenotipo y X, sería plana la distribución de P. Cuando vemos un pico cerca del 0 es una mezcla de dos: la plana y otra fraccion en las que la hipotesis nula es falsa (valores cercanos a 0). Todo lo que sobresale de arriba son sneaks/snips que estan relacionadas con el fenotipo.
```{r}
ggplot(gwas, aes(x = P)) +
  geom_histogram(breaks = seq(0, 1, by = 0.05), fill = "seagreen", color = "white") +
  labs(title = "Distribución de valores p", x = "P-value", y = "Frecuencia")
```
:::
```{r}
ggplot(gwas, aes(x=T_STAT, y=P)) + geom_line()
```
# Agrupación de datos
Podemos mapear una variable categórica a un estético como el color,
el tipo de línea o la forma del punto, para representar datos de
diferentes categorías separadamente. A continuación usamos el
color para resumir la relación entre frecuencia alélica y error
estándar del estadístico, según el número de individuos utilizados.
```{r}
ggplot(gwas, aes(x = A1_FREQ, y = SE, color = as.factor(OBS_CT))) +
  geom_point(alpha = 0.5) +
  scale_color_viridis_d() + # Una paleta de colores legible y profesional
  labs(title = "Relación entre Frecuencia Alélica y Error Estándar",
       x = "Frecuencia del alelo A1",
       y = "Error Estándar (SE)",
       color = "Nº Individuos (n)") +
  theme_minimal()
```
```{r}
ggplot(data = gwas, mapping = aes(x = A1_FREQ, y = SE, group = factor(OBS_CT))) +
  # Usamos shape = 21 (círculo con borde y relleno)
  geom_point(aes(fill = factor(OBS_CT)), shape = 21, color = "white", alpha = 0.5) + 
  geom_smooth(aes(color = factor(OBS_CT)), se = FALSE, linewidth = 1.2) +
  # Definimos las dos paletas
  scale_fill_brewer(palette = "Set3") +   # Paleta para los puntos
  scale_color_brewer(palette = "Set1") +  # Paleta para las líneas
  labs(title = "Relación Frecuencia vs SE",
       fill = "N (Puntos)", 
       color = "N (Líneas)") +
  theme_minimal()
```

```{r}
# OBS_CT no es categórica, pero la tratamos como tal con "factor()".
# Observa que el color aquí se mapea sólo en la capa "geom_smooth()",
# para que los puntos sean todos negros.
ggplot(data = gwas,
       mapping = aes(x = A1_FREQ, y = SE)) +
   geom_point(mapping = aes(color = factor(OBS_CT)), se = FALSE) +
   geom_smooth(mapping = aes(color = factor(OBS_CT)), se = FALSE)
```

Otra forma de agrupar los datos es mediante las *facetas*:

```{r}
#| fig.width: 10
#| fig.height: 10

ggplot(data = gwas,
       mapping = aes(x = A1_FREQ, y = SE)) +
   geom_point(alpha = 0.3) +
   geom_smooth(method = "lm", color = "red") +
   facet_wrap(~CHROM, scale = 'free')
```

```{r, message = FALSE, warning = FALSE}
#| fig.width: 10
#| fig.height: 10

ggplot(data = gwas,
       mapping = aes(x = A1_FREQ, y = SE)) +
   geom_point(alpha = 0.3) +
   geom_smooth(method = "loess", se = FALSE, color = "red") +
   facet_wrap(~CHROM, scale = 'free')
```
:::{.callout-note icon=false}
## Desafíos
1. Haz que no sólo las líneas, sino también los puntos tengan colores diferentes, que
correspondan a los valores de OBS_CT, en la gráfica donde has usado `geom_smooth()`.
## ```{r}
ggplot(data = gwas, mapping = aes(x = A1_FREQ, y = SE, group = factor(OBS_CT))) +
  # Usamos shape = 21 (círculo con borde y relleno)
  geom_point(aes(fill = factor(OBS_CT)), shape = 21, color = "white", alpha = 0.5) + 
  geom_smooth(aes(color = factor(OBS_CT)), se = FALSE, linewidth = 1.2) +
  # Definimos las dos paletas
  scale_fill_brewer(palette = "Set3") +   # Paleta para los puntos
  scale_color_brewer(palette = "Set1") +  # Paleta para las líneas
  labs(title = "Relación Frecuencia vs SE",
       fill = "N (Puntos)", 
       color = "N (Líneas)") +
  theme_minimal()
```
2. Añade una línea suavizada (`geom_smooth()`) a cada cromosoma en el gráfico anterior.
```{r, message = FALSE, warning = FALSE}
ggplot(data = gwas, mapping = aes(x = A1_FREQ, y = SE)) +
   geom_point(alpha = 0.3) +
   geom_smooth(method = "loess", se = FALSE, color = "red") + 
   facet_wrap(~CHROM, scale = 'free')
```

##Puede usarse el método lm, que es para ajustar a la ecuación de una recta; pero también se puede usar el método loess que se ajusta a la forma de una curva.

3. ¿Cómo puedes deshacerte de los mensajes de `geom_smooth()`?
{r, message = FALSE, warning = FALSE}
4. ¿Para qué sirve la opción `scale = 'free'` en `facet_wrap()`?
:::
###Si quieres guardar un resultado de plot, pones ggsave() y se te guarda el último que hayas ejecutado.

# Agrupación de datos y estadísticos
Al examinar la relación entre el error estándar y el tamaño muestral, podemos
tratar el tamaño muestral como variable categórica, porque tiene sólo 7 valores
diferentes. Observa cómo en el bloque siguiente añadimos información sobre la
media de cada categoría sin modificar el marco de datos, aprovechando la
función `stat_summary()`:

```{r}
ggplot(data = gwas,
       mapping = aes(x = factor(OBS_CT),
                     y = SE)) +
   geom_violin() +
   # Con "group = 1" definimos un único grupo (cualquier valor constante sirve),
   # para que una línea una todos los puntos, en lugar de generar una línea en
   # cada valor de X:
   stat_summary(geom = 'line',
                fun = 'mean',
                group = 1,
                colour = 'gray') +
   # Los puntos, en cambio, son uno para cada grupo:
   stat_summary(geom = 'point',
                fun = 'mean',
                colour = 'red',
                size = 2)
```

Otra forma de representarlo:

```{r}
ggplot(data = gwas, aes(x = OBS_CT, y = SE)) +
   stat_summary(geom = 'line', fun = 'mean', linewidth = 7, color = 'gray') +
   geom_point(position = 'jitter', size = 0.1) + 
   stat_summary(geom = 'point', fun = 'mean', color = 'red', size = 4) +
   theme_minimal()
```

:::{.callout-note icon=false}
## Desafío
1. ¿Para qué sirve la opción `position = 'jitter'`?
2. ¿Por qué en la gráfica de violines teníamos que especificar `group = 1` y
en la siguiente no, al representar la línea?
3. ¿Para qué sirve la función `factor()` al representar la gráfica de violines?
4. ¿Se te ocurre alguna otra manera de combinar datos y sus estadísticos (como la media)
en un mismo gráfico, sin usar `stat_summary()`? ¿Qué método te gusta más?
:::

# Barras
Si combinamos el alelo A1 con el OMITTED, clasificamos cada SNP en una de las 12
posibles combinaciones de dos nucleótidos diferentes. Podemos representar las
frecuencias de los 12 tipos de SNPs con un gráfico de barras. Obsérvalo e intenta
explicar el patrón.

```{r}
gwas$ALLELES <- paste0(gwas$A1, gwas$OMITTED)
ggplot(data = gwas, mapping = aes(x = ALLELES)) + geom_bar(stat = 'count')
```

`geom_bar()` automáticamente representa el número de observaciones de cada tipo.
Este geométrico usa el estético `fill` para el color de las barras. Podemos mapear
una variable categórica a `fill`. Por ejemplo, ahora que tenemos clasificados los
SNPs en 12 categorías, veamos cuántos hay de cada tipo en cada cromosoma:

```{r}
ggplot(data = gwas, mapping = aes(x= CHROM, fill = ALLELES)) +
   geom_bar()
```

:::{.callout-note icon=false}
## Desafíos
1. Genera una nueva variable categórica en `gwas` que indique si el SNP es una
transición (AG, GA, CT, TC) o una transversión (los otros) y comprueba con un
diagrama de barras si las proporciones son comparables entre cromosomas.
2. Mira también si existe relación entre el tipo de mutación y la frecuencia
alélica.
:::

# Gráficas de volcán
Las gráficas de volcán representan simultáneamente la significación de cada
resultado (valor *p*) y la magnitud (y el signo) del efecto estimado. Los valores
*p* se muestran en escala logarítmica y con el signo cambiado, para que los
resultados más significativos destaquen como *mayores*. Podemos añadir algunas
líneas que indiquen los umbrales arbitrarios que utilizamos para seleccionar los
resultados creíbles, o bien añadir color a los puntos seleccionados como positivos.
A la hora de decidir estos umbrales es fundamental conocer
la tasa de falsos positivos esperada con cada umbral (FDR). Para ello, añadimos
al marco de datos una columna con el valor *q* [^1], calculado con la función `qvalue()`
del paquete `qvalue` [@qvalue].

[^1]: El valor *q* de un test es la proporción de falsos positivos que esperamos
   entre todos los resultados con un valor *p* menor o igual al de ese test.

```{r}
library('qvalue')
gwas$q <- qvalue(gwas$P)$qvalues
ggplot(data = gwas,
       mapping = aes(x = BETA, y = -log(P), color = q)) +
   geom_point() +
   scale_color_gradient(name = 'FDR', trans = 'log',
                        breaks = c(0.001, 0.01, 0.1),
                        low= 'red', high='gray') +
   geom_abline(intercept = -log(max(gwas[gwas$q <= 0.001, 'P'])),
               slope = 0, linewidth = 0.2, linetype = 2, color = 'black') +
   theme_minimal()
```




:::{.callout-note icon=false}
## Desafíos
1. Genera una gráfica de volcán para cada cromosoma.
2. El número de SNPs cuyo genotipo está significativamente asociado al fenotipo,
   ¿te parece elevado o bajo?
3. Escoge un umbral y clasifica los SNPs en "positivos" y "negativos", y explora
   la proporción de positivos por cromosoma. ¿Puedes hacerlo sin añadir una columna
   al marco de datos?
:::

# Gráfica de Manhattan
Las gráficas más características de los estudios de asociación genómica son las
de Manhattan, donde la posición de los puntos a lo largo del eje horizontal se
corresponde con la posición en el cromosoma, y la altura del punto es proporcional
a su significación. Lo difícil es poner los cromosomas unos detrás de otros y
alternar el color de los puntos en cada cromosoma. Para ello, no tenemos más
remedio que añadir algunas columnas al marco de datos (o bien usar algún paquete
de R específico, pero no hace falta).

```{r}
#| fig.width: 10

# Como no tenemos a mano la longitud de cada cromosoma, usaremos su posición máxima.
PosicionMaxima <- sapply(split(gwas$POS, gwas$CHROM), max)

# Al colocar los cromosomas uno detrás de otro, la coordenada global de un SNP
# es la suma de su posición en el cromosoma y las longitudes de todos los cromosomas
# anteriores. Este último término lo llamo "offset" y es 0 para el primer cromosoma,
# la longitud del primero para el segundo, etc hasta la suma de las longitudes de
# todos los cromosomas menos el último, para el último.
n <- length(PosicionMaxima)
offset <- c(0, cumsum(PosicionMaxima[-n]))
# Hay que corregir los nombre del vector "offset":
names(offset) <- names(PosicionMaxima)
# Añadimos el "offset" a cada SNP de gwas:
gwas$offset <- offset[gwas$CHROM]
gwas$GlobalPosition <- gwas$offset + gwas$POS
# Faltan los colores alternantes entre cromosomas. Una estrategia puede ser esta:
colorCromosoma <- rep(c('A', 'B'), n / 2)
names(colorCromosoma) <- names(PosicionMaxima)
gwas$color <- colorCromosoma[gwas$CHROM]

ggplot(data = gwas, mapping = aes(x = GlobalPosition, y = -log(P), color = color)) +
   geom_point() + theme(legend.position = 'none')
```

# Información de la sesión

```{r}
sessionInfo()
```




