---
title: "Visualización y exploración de datos"
lang: es
date: today
execute: 
  eval: true
  error: true
engine: knitr
bibliography: ../../doc/references.bib
language:
   title-block-published: "Última actualización:"
   section-title-references: "Bibliografía"
format:
   html:
      embed-resources: true
---

# Preparación
Necesitamos tener instalados los paquetes `ggplot2` y `qvalue` en R. En la
carpeta de trabajo encontraréis también los datos necesarios.

Instalar paquetes con: install.packages("")

# Objetivos
1. Practicar la representación gráfica de datos con `ggplot2`.
2. Aprender lo que es una gráfica volcán y una gráfica de Manhattan.
3. Demostrar que la exploración gráfica puede ayudarnos a comprender los datos.

# Datos
En esta sesión, trabajaremos con los resultados de un análisis de asociación
genómica entre un fenotipo cuantitativo y los genotipos de 195 peces en 11746
posiciones variables o SNPs de su genoma. El archivo `gwas.txt` ha sido obtenido con
el programa [PLINK2](https://www.cog-genomics.org/plink/2.0/) [@Purcell2007; @Chang2015].
Contiene 16 columnas, descritas a continuación y también
[en este enlace](https://www.cog-genomics.org/plink/2.0/formats#glm_linear):

- **CHROM**, **POS**, **ID**: cromosoma, posición e identificador del SNP.
- **REF**: alelo de referencia.
- **ALT**: alelo alternativo.
- **PROVISIONAL_REF.**: indica si el alelo de referencia es provisional o no.
- **A1**: alelo cuya dosis se usa en la regresión como variable independiente.
- **OMITTED**: el otro alelo.
- **A1_FREQ**: frecuencia del alelo A1 en la población.
- **TEST**: test estadístico aplicado. *ADD*: el efecto aditivo del alelo A1 es nulo.
- **OBS_CT**: tamaño muestral (número de individuos) en la regresión.
- **BETA**: coeficiente de regresión estimado para el alelo A1.
- **SE**: error estándar del coeficiente de regresión.
- **T_STAT**: estadístico *T*.
- **P**: valor *p* del estadístico.
- **ERRCODE**: código de error, si lo hay, o bien "." (sin error).

Cargamos los datos en una sesión de R para empezar a explorarlos, y activamos
el paquete `ggplot2`, que usaremos después.


```{r}
library('ggplot2')
gwas <- read.table('gwas.txt')
gwas <- gwas[! is.na(gwas$P),]
```



:::{.callout-note icon=false}
## Desafío
La orden `read.table('gwas.txt')` no da error, pero es errónea. ¿Puedes arreglarla?

```{r}
library('ggplot2')
gwas <- read.table('gwas.txt', header = TRUE)
gwas <- gwas[! is.na(gwas$P),]
```

[Al ejecutar el archivo de gwas consigues una tabla donde la primera columna es el nombre del cromosoma y el resto de columnas muestran otras características. Como la orden que hemos dado de primeras era errónea, se añade el argumento header igual a true para que la primera fila la cuente como cabecera de la tabla y no como si fueran datos comunes.]{style="color:green"}

:::

# Comprobar las suposiciones
Sabemos que el estadístico *T* es la relación entre la diferencia del valor
estimado de un parámetro ($\beta$) respecto su valor asumido (0) y el error
estándar de la estimación. Comprobémoslo con `ggplot()`:


```{r}
ggplot(data = gwas,
       mapping = aes(x = BETA / SE, y = T_STAT)) +
   geom_point() + 
   geom_abline(intercept = 0, slope = 1, color = 'red')
```

:::{.callout-note icon=false}
## Desafío
Comprueba gráficamente las suposiciones siguientes. Esfuérzate por imaginar qué
forma esperas que adopte la gráfica en cada caso antes de representarla. Si en
algún caso encuentras una relación diferente a la esperada, trata de explicarte
por qué.

1. El valor *p* sólo depende del estadístico *T*.

[Se confirma esta hipótesis porque para cada valor del estadístico T existe un único valor p, lo que indica que el p-valor depende única y exclusivamente de T. Esto se demuestra visualmente en la gráfica de dispersión de arriba, donde los puntos dibujan una curva perfecta sin dispersarse hacia los lados.]{style="color:green"}

2. El alelo A1 es siempre el que tiene la frecuencia más baja, en estos datos.
[Si el alelo A1 tuviera siempre la frecuencia más baja en todos los datos, todas sus frecuencias calculadas tendrían que ser estrictamente menores a 0.5. Esto se comprueba mediante un histograma, tal y como se demuestra en la gráfica de abajo al evaluar la distribución de la variable.]{style="color:green"}

[Al crear el histograma añadimos el argumento de breaks para agrupar los datos en intervalos fijos, ya que sin ello la gráfica por defecto nos muestra una pequeña línea que sobrepasa el valor de 0.5 y que podría invalidar nuestra hipótesis. Al forzar estas cajas de 0.1 en 0.1, vemos que la última barra llega justo hasta el límite y no aparece ninguna caja en la altura del rango de 0.5 a 0.6, por lo que la hipótesis queda totalmente validada.]{style="color:green"}

```{r}
ggplot(gwas, aes(x=A1_FREQ)) + geom_histogram(breaks=c(0.1,0.2,0.3,0.4,0.5,0.6))
```
3. El error estándar es menor cuanto mayor es el tamaño muestral.

[Esta idea se podría mirar con una gráfica normal, pero como los valores de OBS_CT cambian muy poco (casi todos varían entre 190, 194...) los puntos se quedan pegados unos encima de otros. Para solucionarlo, va mucho mejor usar un segundo bloque de código con la función geom_jitter(), que separa un poco los puntos de forma artificial para que se vea bien dónde se acumulan. Al final, la gráfica nos demuestra que la hipótesis es incorrecta porque el error estándar no baja aunque aumente el tamaño de la muestra.]{style="color:green"}

```{r}
ggplot(data = gwas,
       mapping = aes(x = SE, y = OBS_CT)) +
   geom_point() 
```


```{r}
ggplot(gwas, aes(x = OBS_CT, y = SE)) +
  geom_jitter(alpha = 0.3) + # jitter ayuda si muchos puntos solapan en el mismo n
  geom_smooth(method = "lm", color = "red") +
  labs(title = "Error Estándar vs Tamaño Muestral", x = "Individuos (OBS_CT)", y = "SE")
```

4. La distribución de valores *p* se hace uniforme hacia la derecha.

[En la gráfica se ve claramente que la distribución sí que se vuelve uniforme a medida que nos movemos hacia la derecha. Si ninguna de las variantes estuviera asociada con el fenotipo, es decir, si todas las hipótesis fueran nulas y nada resultara significativo, la distribución de los p-valores sería totalmente plana de principio a fin. El pico enorme que aparece cerca del cero se debe a una mezcla de dos cosas: por un lado la distribución plana normal y, por otro, una fracción de variantes donde la hipótesis nula es falsa por tener p-valores muy cercanos a cero. Así, todo lo que sobresale por encima en esa zona son los SNPs que realmente están relacionados con el fenotipo que estamos estudiando.]{style="color:green"}

```{r}
ggplot(gwas, aes(x = P)) +
  geom_histogram(breaks = seq(0, 1, by = 0.05), fill = "seagreen", color = "white") +
  labs(title = "Distribución de valores p", x = "P-value", y = "Frecuencia")
```

:::

```{r}
ggplot(gwas, aes(x=T_STAT, y=P)) + geom_line()
```

# Agrupación de datos
Podemos mapear una variable categórica a un estético como el color,
el tipo de línea o la forma del punto, para representar datos de
diferentes categorías separadamente. A continuación usamos el
color para resumir la relación entre frecuencia alélica y error
estándar del estadístico, según el número de individuos utilizados.

```{r}
ggplot(gwas, aes(x = A1_FREQ, y = SE, color = as.factor(OBS_CT))) +
  geom_point(alpha = 0.5) +
  scale_color_viridis_d() + # Una paleta de colores legible y profesional
  labs(title = "Relación entre Frecuencia Alélica y Error Estándar",
       x = "Frecuencia del alelo A1",
       y = "Error Estándar (SE)",
       color = "Nº Individuos (n)") +
  theme_minimal()
```

```{r}
ggplot(data = gwas, mapping = aes(x = A1_FREQ, y = SE, group = factor(OBS_CT))) +
  # Usamos shape = 21 (círculo con borde y relleno)
  geom_point(aes(fill = factor(OBS_CT)), shape = 21, color = "white", alpha = 0.5) + 
  geom_smooth(aes(color = factor(OBS_CT)), se = FALSE, linewidth = 1.2) +
  # Definimos las dos paletas
  scale_fill_brewer(palette = "Set3") +   # Paleta para los puntos
  scale_color_brewer(palette = "Set1") +  # Paleta para las líneas
  labs(title = "Relación Frecuencia vs SE",
       fill = "N (Puntos)", 
       color = "N (Líneas)") +
  theme_minimal()
```

```{r}
ggplot(data = gwas,
       mapping = aes(x = A1_FREQ, y = SE)) +
   geom_point(mapping = aes(color = factor(OBS_CT)), se = FALSE) +
   geom_smooth(mapping = aes(color = factor(OBS_CT)), se = FALSE)
```

Otra forma de agrupar los datos es mediante las *facetas*:

```{r}
#| fig.width: 10
#| fig.height: 10

ggplot(data = gwas,
       mapping = aes(x = A1_FREQ, y = SE)) +
   geom_point(alpha = 0.3) +
   geom_smooth(method = "lm", color = "red") +
   facet_wrap(~CHROM, scale = 'free')
```

```{r, message = FALSE, warning = FALSE}
#| fig.width: 10
#| fig.height: 10

ggplot(data = gwas,
       mapping = aes(x = A1_FREQ, y = SE)) +
   geom_point(alpha = 0.3) +
   geom_smooth(method = "loess", se = FALSE, color = "red") +
   facet_wrap(~CHROM, scale = 'free')
```
:::{.callout-note icon=false}
## Desafíos
1. Haz que no sólo las líneas, sino también los puntos tengan colores diferentes, que
correspondan a los valores de OBS_CT, en la gráfica donde has usado `geom_smooth()`.

```{r}
ggplot(data = gwas, mapping = aes(x = A1_FREQ, y = SE, group = factor(OBS_CT))) +
  # Usamos shape = 21 (círculo con borde y relleno)
  geom_point(aes(fill = factor(OBS_CT)), shape = 21, color = "white", alpha = 0.5) + 
  geom_smooth(aes(color = factor(OBS_CT)), se = FALSE, linewidth = 1.2) +
  # Definimos las dos paletas
  scale_fill_brewer(palette = "Set3") +   # Paleta para los puntos
  scale_color_brewer(palette = "Set1") +  # Paleta para las líneas
  labs(title = "Relación Frecuencia vs SE",
       fill = "N (Puntos)", 
       color = "N (Líneas)") +
  theme_minimal()
```

2. Añade una línea suavizada (`geom_smooth()`) a cada cromosoma en el gráfico anterior.

```{r}
ggplot(data = gwas, mapping = aes(x = A1_FREQ, y = SE)) +
   geom_point(alpha = 0.3) +
   geom_smooth(method = "loess", se = FALSE, color = "red") + 
   facet_wrap(~CHROM, scale = 'free')
```

[Puede usarse el método lm, que es para ajustar a la ecuación de una recta; pero también se puede usar el método loess que se ajusta a la forma de una curva.]{style="color:green"}

3. ¿Cómo puedes deshacerte de los mensajes de `geom_smooth()`?

```{r, message = FALSE, warning = FALSE}
ggplot(data = gwas, mapping = aes(x = A1_FREQ, y = SE)) +
   geom_point(alpha = 0.3) +
   geom_smooth(method = "loess", se = FALSE, color = "red") + 
   facet_wrap(~CHROM, scale = 'free')
```

[Añadiendo al principio dle bloque: {r, message = FALSE, warning = FALSE}.]{style="color:green"}

4. ¿Para qué sirve la opción `scale = 'free'` en `facet_wrap()`?

[Por defecto, cuando separas una gráfica en varios paneles con facet_wrap(), R obliga a que todas las ventanas tengan los mismos límites en los ejes X e Y. Al poner la opción scale = free, haces que los ejes de cada cromosoma se adapten solos a sus propios datos. Esto viene muy bien cuando un cromosoma tiene valores muy pequeños y otro muy grandes, porque así puedes ver bien el detalle de cada gráfico sin que se quede un montón de espacio en blanco.]{style="color:green"}

:::

[Si en cualquier momento quiero guardar en el ordenador el resultado de un gráfico que acabo de generar, solo hay que escribir la función ggsave() en la consola o en mi script. Al ejecutarla, R cogerá automáticamente la última gráfica que haya pintado en la pantalla y la guardará como una imagen en la carpeta de tu proyecto.]{style="color:orange"}

# Agrupación de datos y estadísticos
Al examinar la relación entre el error estándar y el tamaño muestral, podemos
tratar el tamaño muestral como variable categórica, porque tiene sólo 7 valores
diferentes. Observa cómo en el bloque siguiente añadimos información sobre la
media de cada categoría sin modificar el marco de datos, aprovechando la
función `stat_summary()`:

```{r}
ggplot(data = gwas,
       mapping = aes(x = factor(OBS_CT),
                     y = SE)) +
   geom_violin() +
   # Con "group = 1" definimos un único grupo (cualquier valor constante sirve),
   # para que una línea una todos los puntos, en lugar de generar una línea en
   # cada valor de X:
   stat_summary(geom = 'line',
                fun = 'mean',
                group = 1,
                colour = 'gray') +
   # Los puntos, en cambio, son uno para cada grupo:
   stat_summary(geom = 'point',
                fun = 'mean',
                colour = 'red',
                size = 2)
```

Otra forma de representarlo:

```{r}
ggplot(data = gwas, aes(x = OBS_CT, y = SE)) +
   stat_summary(geom = 'line', fun = 'mean', linewidth = 7, color = 'gray') +
   geom_point(position = 'jitter', size = 0.1) + 
   stat_summary(geom = 'point', fun = 'mean', color = 'red', size = 4) +
   theme_minimal()
```

:::{.callout-note icon=false}
## Desafío
1. ¿Para qué sirve la opción `position = 'jitter'`?

[Sirve para que los puntos no se queden completamente amontonados unos encima de otros en una línea recta. Al añadir el 'jitter', R les mete un poco de dispersión o ruido al azar hacia los lados para que podamos ver mucho mejor cuántos puntos reales hay acumulados en cada tamaño de muestra.]{style="color:green"}

2. ¿Por qué en la gráfica de violines teníamos que especificar `group = 1` y
en la siguiente no, al representar la línea?

[En la de violines la variable X es un factor (factor(OBS_CT)), así que R trata cada tamaño de muestra como un grupo separado e independiente. Si no pones group = 1, R intenta hacer una línea dentro de cada categoría y no dibuja nada; con ese truco le obligas a conectar las medias de todos los grupos. En cambio, en la segunda gráfica X es una variable numérica continua, por lo que R ya entiende de forma natural que todos los datos forman parte de un mismo conjunto y traza la línea continua sin ayuda.]{style="color:green"}

3. ¿Para qué sirve la función `factor()` al representar la gráfica de violines?

[Sirve para transformar una variable numérica en una variable categórica o cualitativa. Para poder pintar un gráfico de violines, R necesita que el eje X esté dividido en categorías claras; al aplicar factor(), tratamos los 7 valores numéricos del tamaño muestral como si fuesen 7 etiquetas o grupos distintos para que se pueda dibujar un violín individual en cada uno.]{style="color:green"}

4. ¿Se te ocurre alguna otra manera de combinar datos y sus estadísticos (como la media)
en un mismo gráfico, sin usar `stat_summary()`? ¿Qué método te gusta más?

[Se podría hacer calculando las medias por nuestra cuenta antes de hacer el gráfico. Te vas a dplyr, usas group_by() y summarise() para hacerte una tabla aparte con las medias ya calculadas. Luego, en el ggplot(), metes los puntos normales con la tabla grande y le sumas un geom_point() o un geom_line() pasándole esa nueva mini tabla en el argumento data.]{style="color:green"}

:::

# Barras
Si combinamos el alelo A1 con el OMITTED, clasificamos cada SNP en una de las 12
posibles combinaciones de dos nucleótidos diferentes. Podemos representar las
frecuencias de los 12 tipos de SNPs con un gráfico de barras. Obsérvalo e intenta
explicar el patrón.

```{r}
gwas$ALLELES <- paste0(gwas$A1, gwas$OMITTED)
ggplot(data = gwas, mapping = aes(x = ALLELES)) + geom_bar(stat = 'count')
```

[El patrón de esta gráfica se explica por la naturaleza química de las bases nitrogenadas, que se dividen en purinas (A y G) y pirimidinas (C y T), y refleja cómo ocurren las mutaciones en el genoma.]{style="color:green"}

[Por un lado, las barras más altas corresponden a las transiciones, que son los cambios entre bases del mismo tipo químico, es decir, de una purina a otra (de A a G) o de una pirimidina a otra (de T a C). Al mantener una estructura similar, la maquinaria celular comete estos errores con más frecuencia y el genoma los tolera mejor. Además, la gráfica muestra una simetría casi perfecta entre estos dos grupos debido a la complementariedad de las hebras del ADN: cuando ocurre una mutación de A a G en una cadena, automáticamente se genera el cambio de T a C en la cadena opuesta.]{style="color:green"}

[Por otro lado, las barras medianas y bajas representan las transversiones, que son los cambios donde se cruzan las categorías químicas y se pasa de una purina a una pirimidina, como ocurre al cambiar una A por una T o una C. Estas mutaciones alteran el ancho de la doble hélice del ADN, por lo que son más difíciles de procesar y aparecen en menor cantidad.]{style="color:green"}

[El caso más extremo se observa en las combinaciones CG y GC, que son las barras más bajas de todo el gráfico. Esto se debe a que los dinucleótidos CpG en el genoma suelen estar metilados, un estado químico que los vuelve muy inestables y propensos a sufrir desaminación, transformándose en otros nucleótidos a lo largo de la evolución. De ahí que la presencia de estas dos combinaciones sea la más reducida en la muestra.]{style="color:green"}

`geom_bar()` automáticamente representa el número de observaciones de cada tipo.
Este geométrico usa el estético `fill` para el color de las barras. Podemos mapear
una variable categórica a `fill`. Por ejemplo, ahora que tenemos clasificados los
SNPs en 12 categorías, veamos cuántos hay de cada tipo en cada cromosoma:

```{r}
ggplot(data = gwas, mapping = aes(x= CHROM, fill = ALLELES)) +
   geom_bar()
```

:::{.callout-note icon=false}
## Desafíos
1. Genera una nueva variable categórica en `gwas` que indique si el SNP es una
transición (AG, GA, CT, TC) o una transversión (los otros) y comprueba con un
diagrama de barras si las proporciones son comparables entre cromosomas.

```{r}

gwas$mut_type <- ifelse(gwas$ALLELES %in% c("AG", "GA", "CT", "TC"), 
                        "Transición", "Transversión")


ggplot(data = gwas, mapping = aes(x = factor(CHROM), fill = mut_type)) +
   geom_bar(position = "fill") +
   labs(title = "Proporción de tipos de mutación por cromosoma",
        x = "Cromosoma",
        y = "Proporción",
        fill = "Tipo de mutación") +
   theme_minimal()
```

[Al observar el resultado del gráfico, se aprecia que las proporciones de transiciones y transversiones se mantienen prácticamente constantes en todos los cromosomas, situándose ambas tasas en torno al 50% con pequeñas desviaciones.]{style="color:green"}

2. Mira también si existe relación entre el tipo de mutación y la frecuencia
alélica.

```{r}
ggplot(data = gwas, mapping = aes(x = mut_type, y = A1_FREQ, fill = mut_type)) +
   geom_boxplot(alpha = 0.7, show.legend = FALSE) +
   stat_summary(fun = "mean", geom = "point", color = "red", size = 3) +
   labs(title = "Distribución de la frecuencia alélica según el tipo de mutación",
        x = "Tipo de mutación",
        y = "Frecuencia del alelo A1") +
   theme_minimal()
```

[La gráfica resultante muestra que los diagramas de cajas, los rangos intercuartílicos y las medias de las frecuencias (representadas por el punto rojo) son casi idénticos en ambos grupos. Esto indica que no existe una relación directa entre el tipo de mutación (transición o transversión) y la frecuencia con la que se mantienen estos alelos en los datos analizados.]{style="color:green"}


:::

# Gráficas de volcán
Las gráficas de volcán representan simultáneamente la significación de cada
resultado (valor *p*) y la magnitud (y el signo) del efecto estimado. Los valores
*p* se muestran en escala logarítmica y con el signo cambiado, para que los
resultados más significativos destaquen como *mayores*. Podemos añadir algunas
líneas que indiquen los umbrales arbitrarios que utilizamos para seleccionar los
resultados creíbles, o bien añadir color a los puntos seleccionados como positivos.
A la hora de decidir estos umbrales es fundamental conocer
la tasa de falsos positivos esperada con cada umbral (FDR). Para ello, añadimos
al marco de datos una columna con el valor *q* [^1], calculado con la función `qvalue()`
del paquete `qvalue` [@qvalue].

[^1]: El valor *q* de un test es la proporción de falsos positivos que esperamos
   entre todos los resultados con un valor *p* menor o igual al de ese test.

```{r}
library('qvalue')
gwas$q <- qvalue(gwas$P)$qvalues
ggplot(data = gwas,
       mapping = aes(x = BETA, y = -log(P), color = q)) +
   geom_point() +
   scale_color_gradient(name = 'FDR', trans = 'log',
                        breaks = c(0.001, 0.01, 0.1),
                        low= 'red', high='gray') +
   geom_abline(intercept = -log(max(gwas[gwas$q <= 0.001, 'P'])),
               slope = 0, linewidth = 0.2, linetype = 2, color = 'black') +
   theme_minimal()
```
[**ERROR** Me pide una versión de R distinta para instalar el paquete qvalue. Como alternativa, he consultado otra forma de realizar la gráfica volcán sin emplear qvalue:]{style="color:red"}

```{r}
# Calculamos el FDR usando la función nativa de R
gwas$q <- p.adjust(gwas$P, method = 'fdr')

# Generamos la gráfica de volcán
ggplot(data = gwas,
       mapping = aes(x = BETA, y = -log(P), color = q)) +
   geom_point() +
   scale_color_gradient(name = 'FDR', trans = 'log',
                        breaks = c(0.001, 0.01, 0.1),
                        low = 'red', high = 'gray') +
   # Ajustamos la línea con el valor máximo de P donde q es menor o igual a 0.001
   geom_abline(intercept = -log(max(gwas[gwas$q <= 0.001, 'P'])),
               slope = 0, linewidth = 0.2, linetype = 2, color = 'black') +
   theme_minimal()
```




:::{.callout-note icon=false}
## Desafíos
1. Genera una gráfica de volcán para cada cromosoma.

```{r}
gwas$q <- p.adjust(gwas$P, method = 'fdr')

ggplot(data = gwas, mapping = aes(x = BETA, y = -log(P), color = q)) +
   geom_point(alpha = 0.5, size = 0.8) +
   scale_color_gradient(name = 'FDR', trans = 'log',
                        breaks = c(0.001, 0.01, 0.1),
                        low = 'red', high = 'gray') +
   facet_wrap(~CHROM, scales = "free_x") +
   labs(title = "Gráficas de volcán por cromosoma",
        x = "Efecto (BETA)",
        y = "-log(P-value)") +
   theme_minimal()
```

[Para separar la gráfica de volcán por cromosomas sin saturar la pantalla, se añade la función facet_wrap(). Al utilizar scales = "free_x", se consigue que el eje X (que son los valores de BETA) se ajuste de forma independiente al rango de efectos de cada cromosoma, manteniendo el eje Y fijo para poder compararlos directamente entre ellos.]{style="color:green"}

2. El número de SNPs cuyo genotipo está significativamente asociado al fenotipo,
   ¿te parece elevado o bajo?
   
   [El número de SNPs significativos es tirando a bajo si lo comparamos con el total de variantes que se están analizando en el estudio. Al mirar las gráficas de volcán, se ve claramente que la inmensa mayoría de los puntos se quedan acumulados abajo del todo, con un valor de $-log(P)$ muy bajo, pintados de color gris. Solo unos pocos puntos consiguen subir y teñirse de rojo en la parte alta del gráfico. Esto es lo normal en este tipo de estudios genéticos (GWAS), ya que la mayor parte del genoma no tiene ninguna relación con el rasgo que estamos estudiando y solo unas pocas variantes concretas muestran una asociación real.]{style="color:green"}
   
3. Escoge un umbral y clasifica los SNPs en "positivos" y "negativos", y explora
   la proporción de positivos por cromosoma. ¿Puedes hacerlo sin añadir una columna
   al marco de datos?
   
```{r}
ggplot(data = gwas, mapping = aes(x = factor(CHROM), fill = q <= 0.05)) +
   geom_bar(position = "fill") +
   labs(title = "Proporción de SNPs significativos (FDR <= 0.05) por cromosoma",
        x = "Cromosoma",
        y = "Proporción",
        fill = "Significativo (Positivo)") +
   scale_fill_manual(values = c("TRUE" = "firebrick", "FALSE" = "lightgray"),
                     labels = c("TRUE" = "Sí (Positivo)", "FALSE" = "No (Negativo)")) +
   theme_minimal()
```

[Sí, se puede hacer directamente si se mete una condición (como q <= 0.05) dentro del argumento fill en el aes(). Al hacerlo de esta manera, R evalúa la condición lógica para cada fila sobre la marcha y divide las barras en verdaderos (TRUE) y falsos (FALSE). Si además combinas esto con position = "fill", el gráfico transforma automáticamente los conteos en proporciones de 0 a 1 para cada cromosoma sin necesidad de tocar para nada el data frame original.]{style="color:green"}
   
:::

# Gráfica de Manhattan
Las gráficas más características de los estudios de asociación genómica son las
de Manhattan, donde la posición de los puntos a lo largo del eje horizontal se
corresponde con la posición en el cromosoma, y la altura del punto es proporcional
a su significación. Lo difícil es poner los cromosomas unos detrás de otros y
alternar el color de los puntos en cada cromosoma. Para ello, no tenemos más
remedio que añadir algunas columnas al marco de datos (o bien usar algún paquete
de R específico, pero no hace falta).

```{r}
#| fig.width: 10

# Como no tenemos a mano la longitud de cada cromosoma, usaremos su posición máxima.
PosicionMaxima <- sapply(split(gwas$POS, gwas$CHROM), max)

# Al colocar los cromosomas uno detrás de otro, la coordenada global de un SNP
# es la suma de su posición en el cromosoma y las longitudes de todos los cromosomas
# anteriores. Este último término lo llamo "offset" y es 0 para el primer cromosoma,
# la longitud del primero para el segundo, etc hasta la suma de las longitudes de
# todos los cromosomas menos el último, para el último.
n <- length(PosicionMaxima)
offset <- c(0, cumsum(PosicionMaxima[-n]))
# Hay que corregir los nombre del vector "offset":
names(offset) <- names(PosicionMaxima)
# Añadimos el "offset" a cada SNP de gwas:
gwas$offset <- offset[gwas$CHROM]
gwas$GlobalPosition <- gwas$offset + gwas$POS
# Faltan los colores alternantes entre cromosomas. Una estrategia puede ser esta:
colorCromosoma <- rep(c('A', 'B'), n / 2)
names(colorCromosoma) <- names(PosicionMaxima)
gwas$color <- colorCromosoma[gwas$CHROM]

ggplot(data = gwas, mapping = aes(x = GlobalPosition, y = -log(P), color = color)) +
   geom_point() + theme(legend.position = 'none')
```

# Información de la sesión

```{r}
sessionInfo()
```




