---
title: "Trabajar con tablas o marcos de datos con R"
lang: es
date: today
execute: 
  output: false
  error: true
engine: knitr
bibliography: ../../doc/references.bib
language:
   title-block-published: "Última actualización:"
   section-title-references: "Bibliografía"
format:
   html:
      embed-resources: true
editor: 
  markdown: 
    wrap: 72
---

# Preparación

En esta práctica trabajaremos en el entorno de R, con los paquetes
siguientes: `dplyr`, `kableExtra` y `jsonlite`. Para descargar algunos
datos de ejemplo, usaremos los programas `datasets` y `dataformat`
[@OLeary2024], que pueden descargarse en [este
enlace](https://www.ncbi.nlm.nih.gov/datasets/docs/v2/command-line-tools/download-and-install/).

# Objetivos

1.  Conocer el uso de `datasets` y `dataformat`.
2.  Ver algún ejemplo de archivo en formato JSON.
3.  Manipular marcos de datos sin usar hojas de cálculo.

# Datos

Supón que tenemos interés en descargar un genoma de referencia de
cualquier especie del género *Trypanosoma*, así como su anotación
funcional, en formato
[GFF3](https://github.com/The-Sequence-Ontology/Specifications/blob/master/gff3.md).
Veamos primero de qué opciones disponemos:

```{bash}
if [ ! -e  trypanosoma_annotated.txt ]; then
   ~/bin/datasets summary genome taxon Trypanosoma --annotated --as-json-lines | \
   ~/bin/dataformat tsv genome --fields \
      accession,organism-name,assminfo-release-date,assminfo-level,assmstats-atgc-count,annotinfo-featcount-gene-total,assminfo-type,assminfo-status > trypanosoma_annotated.txt
fi
```

[-Archivo obtenido correctamente.]{style="color:orange"}

La línea larga que sigue a `--fields` especifica qué información sobre
los genomas queremos ver en la tabla. Para saber qué campos se pueden
seleccionar, puedes ejecutar la orden `dataformat tsv genome --help`.
Veamos esa tabla en el informe HTML en un formato adecuado.

```{r}
#| messages: false

library('knitr')
genomas <- read.table('trypanosoma_annotated.txt',
                      header = TRUE, sep = '\t')
kable(genomas) 
```

::: {.callout-note icon="false"}
## Desafío

1.  ¿Qué diferencia hay entre las líneas 7 y 8 de la tabla anterior?

[Uno es GCA y otro es GCF. La diferencia reside en el origen de los
datos; GCA son datos que provienen de GenBank; GCF son datos de RefSeq
(base de datos revisada por científicos de la NCBI) que, como cuentan
con el filtro de la NCBI, pueden resultar más
fiables.]{style="color:green"}

2.  Busca una función de R que te permita identificar las líneas
    repetidas en un marco de datos.

```{R}
duplicated(genomas)
```

[Con la función duplicated de R se analizan los datos de "genomas"
buscando filas duplicadas; pondrá FALSE en la primera identificación, y
si identifica esa misma fila una segunda vez pondrá TRUE. El resultado
obtenido es que no existen filas duplicadas]{style="color:green"}
:::

# Ordenar una tabla

La función `order()` produce los índices ordenados de los elementos de
un vector. Consulta su ayuda y experimenta con ella. Vamos a usar esta
función para ordenar las filas del marco de datos `genomas` por fecha,
que es la tercera columna, llamada `Assembly.Release.Date`.

::: {.callout-note icon="false"}
**EJEMPLO FUNCIÓN ORDER**

```{R}
altura <- c(170, 189, 192, 160)
```

```{R}
order(altura)
```

[La función order devuelve el orden usando el número de la posición de
cada dato. La posición 4 corresponde a 160cm de altura, siendo esta la
más pequeña, seguida de la posición 1 (170cm), posición 2 (189cm) y,
finalmente, posición 3 (192cm), la más grande.]{style="color:orange"}
:::

```{r}
library(kableExtra)
# Observa que asignamos el resultado del ordenamiento al mismo objeto que
# estamos ordenando, para guardar el resultado sin tener que generar otro objeto.
genomas <- genomas[order(genomas$Assembly.Release.Date), ]
kable(genomas) %>% kable_styling()
```

[-He tenido que añadir library(kableExtra) porque no se me había cargado
la librería, me daba error.]{style="color:orange"}

Casualmente, la fecha estaba en formato "%Y-%m-%d", en el que el orden
alfabético coincide con el orden temporal. Al crear `genomas`,
`read.table()` había interpretado la tercera columna como texto. Para
que las fechas sean entendidas como tales, podemos usar la función
`as.Date()`:

```{r}
genomas$Assembly.Release.Date <- as.Date(genomas$Assembly.Release.Date,
                                         '%Y-%m-%d')
```

Una vez convertida en "fecha", la columna "Assembly.Release.Date" puede
usarse correctamente, por ejemplo, como eje de abscisas en una gráfica:

```{r}
# Aquí usamos "cumsum()" para obtener la suma acumulada del número de bases
# secuenciadas.
plot(x = genomas$Assembly.Release.Date,
     y = cumsum(genomas$Assembly.Stats.ATGC.Count),
     type = 'b',
     xlab = 'Fecha de publicación',
     ylab = 'Longitud total secuenciada (bp)',
     main = 'Genomas anotados de Trypanosoma')
```

# Archivos JSON y GFF

Habiendo visto las opciones, decidimos descargar el genoma y la
anotación funcional de una de ellas, por ejemplo GCA_022059095.1.

```{bash}
if [ ! -e ncbi_data/data/GCA_022059095.1/genomic.gff ]; then
   if [ ! -e ncbi_dataset.zip ]; then
      ../../bin/datasets download genome accession GCA_022059095.1 --include genome,gff3
   fi
   unzip ncbi_dataset.zip
fi
```

En la carpeta `ncbi_dataset/data` encontrarás un archivo en formato JSON
con información sobre los datos descargados, y un archivo en formato
"jsonlines". El formato "jsonlines" es una versión de JSON en la que
cada registro ocupa una sola línea. Esto dificulta la visualización,
pero agiliza el análisis de los datos en la línea de órdenes. Para ver
mejor el contenido del archivo con la extensión `jsonl`, podríamos
utilizar el programa [`jq`](https://jqlang.org/), o bien utilizar la
función `prettify()` del paquete `jsonlite` de R:

```{r}
#| message: false

library('jsonlite')
prettify(readLines('ncbi_dataset/data/assembly_data_report.jsonl'))
```

[-Se ha obtenido todo adecuadamente.]{style="color:orange"}

Volviendo a lo que nos interesa, vamos a cargar en un marco de datos de
una sesión de R la anotación funcional del genoma escogido. Aunque
existen funciones específicas para leer archivos GFF, usaremos la
función básica `read.table()`, con alguna precaución.

```{r}
# Como no tiene cabecera, le damos los nombres de las columnas:
gff <- read.table('ncbi_dataset/data/GCA_022059095.1/genomic.gff', sep = '\t',
                  col.names = c('seqid', 'source', 'type', 'start', 'end',
                                'score', 'strand', 'phase', 'attributes'),
                  quote = '')
```

Al leer el archivo GFF con `read.table()`, debemos especificar que el
separador de columnas es el tabulador y que no hay texto entrecomillado
en el archivo. Esto último se consigue con la opción `quote = ''`, y
sirve para evitar que todo lo que se encuentre entre dos apóstrofes
(*'*) se considere parte de un mismo campo de información, aunque sean
cientos de líneas.

Para comprobar que el archivo ha sido leído completo y sin errores,
conviene revisar las dimensiones del marco de datos (`dim(gff)`) o
incluso visualizar el principio (`head(gff)`) y el final (`tail(gff)`)
del objeto, que es demasiado grande para mostrarlo en pantalla completo.

```{R}
dim(gff)
```

[Se comprueba que todo está correcto con las funciones dim, head y
tail.]{style="color:orange"}

## Seleccionar filas y columnas

En el objeto `gff` hay 5 valores diferentes de la variable `type`:
"CDS", "exon", "gene", "mRNA" y "region". Puedes comprobarlo con
`unique(gff$type)`, o con `table(gff$type)`. Podemos separar la tabla en
cinco marcos de datos, que correspondan a esos cinco tipos de anotación
funcional.

```{R}
table(gff$type)
```

[Los cinco tipos de anotación son: CDS, exon, gene, mRNA y
region.]{style="color:green"}

```{r}
# Usamos un vector booleano como índice de las filas.
# En las tablas nuevas, no necesitamos la tercera columna
# y la eliminamos con el "-3".

gene   <- gff[gff$type == 'gene',   -3]
mrna   <- gff[gff$type == 'mRNA',   -3]
exon   <- gff[gff$type == 'exon',   -3]
cds    <- gff[gff$type == 'CDS',    -3]
region <- gff[gff$type == 'region', -3]

# Alinear las órdenes nos ayuda a detectar posibles errores
```

::: {.callout-note icon="false"}
## Desafío

Identifica en cada uno de estos marcos de datos qué columnas son
invariables. Es decir, las columnas que tienen el mismo valor en todas
las líneas. Y elimina esas columnas.

```{R}
length(unique(gene$seqid))

length(unique(gene$source))

length(unique(gene$start))

length(unique(gene$end))

length(unique(gene$score))

length(unique(gene$strand))

length(unique(gene$phase))
```

[La función lenght(unique()) devuelve un número para cada columna
analizada. Si ese número es 1 indica que solo existe 1 valor dentro de
esa columna (invariable); si es más de 1 indica el número de variables
que puede tomar esa columna.]{style="color:green"}

```{R}
gene   <- gene[, !names(gene) %in% c("source", "score", "phase")]
```

[Se repite lo mismo para cada tipo de anotación:]{style="color:orange"}

```{R}
length(unique(mrna$seqid))
length(unique(mrna$source))
length(unique(mrna$start))
length(unique(mrna$end))
length(unique(mrna$score))
length(unique(mrna$strand))
length(unique(mrna$phase))
```

```{R}
length(unique(exon$seqid))
length(unique(exon$source))
length(unique(exon$start))
length(unique(exon$end))
length(unique(exon$score))
length(unique(exon$strand))
length(unique(exon$phase))
```

```{R}
length(unique(cds$seqid))
length(unique(cds$source))
length(unique(cds$start))
length(unique(cds$end))
length(unique(cds$score))
length(unique(cds$strand))
length(unique(cds$phase))
```

```{R}
length(unique(region$seqid))
length(unique(region$source))
length(unique(region$start))
length(unique(region$end))
length(unique(region$score))
length(unique(region$strand))
length(unique(region$phase))
```

```{R}
mrna   <- mrna[, !names(mrna) %in% c("source", "score", "phase")]
exon   <- exon[, !names(exon) %in% c("source", "score", "phase")]
cds    <- cds[, !names(cds) %in% c("source", "score")]
region <- region[, !names(region) %in% c("source", "start", "score", "strand", "phase")]
```

[Se han eliminado adecuadamente todas las columnas invariables. Se puede
ver el resultado usando la funcion head().]{style="color:green"}
:::

## Agrupar, operar y resumir

Habiendo separado los diferentes tipos de anotaciones, ahora resulta
fácil obtener estadísticas de cada uno. Podemos querer una tabla que nos
diga para cada tipo de anotación, cuántos elementos de ese tipo hay en
el genoma, qué longitud media tienen y qué desviación estándar. Hay
diferentes maneras de conseguirlo. La más rudimentaria implicaría
obtener cada estadística individualmente y después juntarlas en una
nueva tabla. Por ejemplo, para regiones codificantes ("CDS"):

```{r}
cds$longitud <- cds$end - cds$start + 1
resumen <- data.frame(
   tipo       = 'CDS',
   número     = nrow(cds),
   long.Media = mean(cds$longitud),
   long.SD    = sd(cds$longitud)
)
```

::: {.callout-note icon="false"}
## Desafío

¿Sabrías completar el marco de datos `resumen` con los datos de los
otros cuatro tipos de anotación funcional?

```{R}
region <- gff[gff$type == 'region', -3]

region <- region[, !names(region) %in% c("source", "score", "strand", "phase")]

gene$longitud   <- gene$end - gene$start + 1
mrna$longitud   <- mrna$end - mrna$start + 1
exon$longitud   <- exon$end - exon$start + 1
region$longitud <- region$end - region$start + 1


resumen <- data.frame(
   tipo       = c('Gene', 'mRNA', 'Exon', 'CDS', 'Region'),
   número     = c(nrow(gene), nrow(mrna), nrow(exon), nrow(cds), nrow(region)),
   long.Media = c(mean(gene$longitud), mean(mrna$longitud), mean(exon$longitud), mean(cds$longitud), mean(region$longitud)),
   long.SD    = c(sd(gene$longitud), sd(mrna$longitud), sd(exon$longitud), sd(cds$longitud), sd(region$longitud))
)

resumen
```

[He tenido que volver a definir region porque en el ejercicio anterior
eliminé la columna start ya que me salía
invariable.]{style="color:orange"}
:::

Este tipo de operación es bastante habitual, y se puede hacer sin
necesidad de crear marcos de datos parciales. La función `split()`
divide las líneas de un marco de datos en tantos marcos de datos como
valores diferentes (*niveles*) haya en el *factor* que usemos para
definir los grupos. El resultado es un solo objeto: una *lista* de
marcos de datos:

```{r}
# Esto es una lista de marcos de datos:
porTipo <- split(gff, gff$type)

# Estas funciones nos permiten inspeccionar algunas características
# del nuevo objeto:
class(porTipo)
length(porTipo)
names(porTipo)
sapply(porTipo, class)
sapply(porTipo, nrow)
```

La función `sapply()`, toma al menos dos argumentos: una lista (o
vector) y una función. Devuelve un vector (si es posible) con los
resultados de aplicar la función a cada elemento de la lista. Con esto,
el resumen que queríamos se puede obtener así:

```{r}
# Primero calculamos las longitudes de todas las anotaciones en gff:
gff$longitud <- gff$end - gff$start + 1

# Volvemos a separar las filas por tipo, ahora que tenemos las longitudes:
porTipo <- split(gff, gff$type)

resumen <- data.frame(
   tipo = names(porTipo),
   número = sapply(porTipo, nrow),
   long.Media = sapply(porTipo, function(x) mean(x$longitud)),
   long.SD    = sapply(porTipo, function(x)   sd(x$longitud))
)

# Aprovechamos para mostrar nombres de columnas más legibles:
kable(resumen,
      col.names = c('Tipo', 'Número', 'Longitud Media',
                    'Desviación estándar'),
      row.names = FALSE) %>% 
   kable_styling(full_width = FALSE)
```

Las operaciones de agrupar y resumir se pueden hacer también con
funciones del paquete `dplyr`, que forma parte de un conjunto de
paquetes diseñados para funcionar armoniosamente entre ellos. Son los
paquetes del [`tidyverse`](https://tidyverse.org/), muy populares en
ciencia de datos. Casi se pueden considerar un dialecto de R. Las
funciones (o *verbos*) más interesantes de `dplyr` son `group_by()` y
`summarise()`.

```{r}
#| meassage: false

library('dplyr')
# Observa el uso de "tuberías" ("%>%"):
resumen <- gff %>% group_by(type) %>% summarise(
   número     = n(),
   Long.Media = mean(longitud),
   Long.SD    = sd(longitud)
)
kable(resumen,
      col.names = c('Tipo', 'Número', 'Longitud Media',
                    'Desviación estándar'),
      row.names = FALSE) %>%
   kable_styling(full_width = FALSE)
```

::: {.callout-note icon="false"}
## Desafío

Crea una tabla con el número total de genes en cada cromosoma. ¿Puedes
contar cuántos hay codificados en cada sentido ("strand") y en cada
cromosoma?

```{R}
library(dplyr)
library(kableExtra)

genes_por_cromosoma <- gff %>% 
  filter(type == "gene") %>% 
  group_by(seqid) %>% 
  summarise(Total_Genes = n())

kable(genes_por_cromosoma, 
      col.names = c('Cromosoma / Secuencia', 'Total de Genes'), 
      row.names = FALSE) %>% 
  kable_styling(full_width = FALSE)
```

```{R}
library(dplyr)
library(kableExtra)


genes_por_sentido <- gff %>% 
  filter(type == "gene") %>% 
  group_by(seqid, strand) %>% 
  summarise(Total_Genes = n(), .groups = "drop")


kable(genes_por_sentido, 
      col.names = c('Cromosoma / Secuencia', 'Sentido (Strand)', 'Total de Genes'), 
      row.names = FALSE) %>% 
  kable_styling(full_width = FALSE)
```

[Para resolver este desafío, utilicé funciones del paquete dplyr con la
ayuda de una IA para estructurar el código de forma correcta. En la
primera tabla se obtiene el número total de genes que tiene cada
cromosoma del organismo, lo que permite ver de un vistazo cuáles son los
cromosomas más grandes o con mayor carga genética.]{style="color:green"}

[La segunda tabla cruza los datos de cada cromosoma con el sentido de la
cadena, ya sea positivo o negativo. De esta forma, se consigue saber
exactamente cuántos genes se leen hacia adelante y cuántos hacia atrás
en cada cromosoma, sirviendo para comprobar si la distribución de los
genes en el ADN está equilibrada.]{style="color:green"}
:::

# Comparar o cruzar datos

Imagina que un estudio señala los cromosomas siguientes como
posiblemente asociados a la resistencia a un fármaco. Quieres saber qué
genes hay en estos cinco cromosomas:

-   JAJSEB010000048.1
-   JAJSEB010000012.1
-   JAJSEB010000020.1
-   JAJSEB010000016.1
-   JAJSEB010000033.1

Antes hemos usado el operador lógico `==` para crear un vector booleano
con el que seleccionar algunas líneas. En este caso usaremos el operador
`%in%`, que compara conjuntos o vectores de caracteres:

```{r}
candidatos <- c("JAJSEB010000048.1",
                "JAJSEB010000012.1",
                "JAJSEB010000020.1",
                "JAJSEB010000016.1",
                "JAJSEB010000033.1")
interesantes <- gff[gff$seqid %in% candidatos, ]
dim(interesantes)
```

::: {.callout-note icon="false"}
## Desafío

¿Puedes limitar la selección a anotaciones de tipo "gene"?

```{r}
candidatos <- c("JAJSEB010000048.1",
                "JAJSEB010000012.1",
                "JAJSEB010000020.1",
                "JAJSEB010000016.1",
                "JAJSEB010000033.1")
interesantes <- gff[gff$seqid %in% candidatos & gff$type == "gene", ]
dim(interesantes)
```
:::

El estudio avanza y reduce el tamaño de las regiones candidatas, así que
ahora necesitas identificar los genes presentes en exactamente las
regiones siguientes:

-   JAJSEB010000048.1:184638-253478
-   JAJSEB010000012.1:133444-348860
-   JAJSEB010000020.1:73393-149614
-   JAJSEB010000016.1:161247-272009
-   JAJSEB010000033.1:123135-170687

Aunque existen programas específicos para comparar segmentos
cromosómicos ([bedtools](https://github.com/arq5x/bedtools2)),
continuaremos practicando con marcos de datos de R. Ahora ya no podemos
usar `%in%`, porque de cada cromosoma queremos unos segmentos
diferentes. Una estrategia es crear cinco filtros booleanos, y después
combinarlos con la operación lógica "o", es decir `|`. En cada filtro
seleccionaremos las anotaciones que estén completamente contenidas en el
intervalo indicado.

```{r}
f1 <- gff$seqid == 'JAJSEB010000048.1' & gff$start >= 184638 & gff$end <= 253478
f2 <- gff$seqid == 'JAJSEB010000012.1' & gff$start >= 133444 & gff$end <= 348860
f3 <- gff$seqid == 'JAJSEB010000020.1' & gff$start >= 73393  & gff$end <= 149614
f4 <- gff$seqid == 'JAJSEB010000016.1' & gff$start >= 161247 & gff$end <= 272009
f5 <- gff$seqid == 'JAJSEB010000033.1' & gff$start >= 123135 & gff$end <= 170687

f <- f1 | f2 | f3 | f4 | f5

interesantes <- gff[f, ]
```

::: {.callout-note icon="false"}
## Desafío

¿Puedes cambiar los filtros para que incluyan también genes
*parcialmente* contenidos en los intervalos indicados?

```{R}
f1 <- gff$seqid == 'JAJSEB010000048.1' & gff$end >= 184638 & gff$start <= 253478
f2 <- gff$seqid == 'JAJSEB010000012.1' & gff$end >= 133444 & gff$start <= 348860
f3 <- gff$seqid == 'JAJSEB010000020.1' & gff$end >= 73393  & gff$start <= 149614
f4 <- gff$seqid == 'JAJSEB010000016.1' & gff$end >= 161247 & gff$start <= 272009
f5 <- gff$seqid == 'JAJSEB010000033.1' & gff$end >= 123135 & gff$start <= 170687

f <- f1 | f2 | f3 | f4 | f5

interesantes <- gff[f, ]
interesantes
```

[En el primer código se empleaban los límites de manera que solo se
incluían los genes que se encontraban totalmente dentro de los límites
de distancia fijados (start \>= inicio y end \<= fin). Para tener en
cuenta además los genes parciales, ahora ya no se busca que empiecen y
terminen estrictamente dentro de las coordenadas, sino que sirve
simplemente con que toquen la región. Esto significa que se controla que
el gen no termine antes del inicio del fragmento (end \>= inicio) y que
tampoco empiece después del final del mismo (start \<= fin), logrando
así capturar cualquier gen que solape un trozo.]{style="color:green"}
:::

# Las llaves y la función `match()`

En las bases de datos relacionales se llama *llave* a la columna o al
conjunto de columnas cuyos valores identifican unívocamente cada línea
de la tabla. En los marcos de datos de R, las líneas pueden tener
nombre, el cual puede usarse como *llave* o índice para seleccionar
líneas. Pero el uso del nombre de las líneas no es recomendable. Lo más
práctico es que en cualquier tabla haya una columna cuyos valores no
puedan repetirse. Esto ayuda a evitar duplicidades, mantener la
integridad de la tabla y relacionar unas tablas con otras.

::: {.callout-note icon="false"}
¿Cuál es la *llave* en un archivo GFF?

[La columna attributes.]{style="color:green"}
:::

El código siguiente descarga la tabla de genomas de *Trypanosoma*
ensamblados a nivel de cromosoma, de la [European Nucleotide
Archive](https://www.ebi.ac.uk/ena/)

```{r}
# Aprenderemos esta sintaxis en el próximo tema:
portal <- 'https://www.ebi.ac.uk/ena/portal/api/search?'
result <- 'result=assembly&'
query  <- 'query=tax_tree(5690)&'
fields <- 'fields=accession%2Cversion%2Cscientific_name%2Cbase_count%2Clast_updated%2Cassembly_level'
URL <- paste0(portal, result, query, fields)
genomas.ena <- read.table(URL, header = TRUE, sep = '\t', quote = '', na.strings = '')
```

Tanto el nuevo marco de datos `genomas.ena`, como el que habíamos creado
antes con datos de NCBI, `genomas`, tienen una columna de valores
únicos: "accession" o "Assembly.Accession". Para los registros comunes
entre las dos tablas, podemos transferir información de una a otra. Por
ejemplo, vamos a añadir a la tabla `genomas` la fecha de última
modificación del ensamblaje, que encontramos en `genomas.ena`. Para
asegurarnos de que a cada ensamblaje le asignamos el valor correcto,
usaremos la función `match()`.

En `genomas`, "Assembly.Accession" incluye un sufijo que indica el
número de versión del ensamblaje. Este sufijo no está presente en
`genomas.ena$accession`. Para hacer comparables ambas tablas, quitaremos
el sufijo de la primera tabla.

```{r}
# Este es un uso avanzado de `sapply()` y `strsplit()`:
genomas$acc <- sapply(
   strsplit(genomas$Assembly.Accession, '.', fixed = TRUE),
   '[', 1
)

genomas$last_updated <- genomas.ena[match(genomas$acc,
                                          genomas.ena$accession),
                                    'last_updated']
```

::: {.callout-note icon="false"}
## Desafíos

1.  ¿Cómo comprobarías que al eliminar el sufijo de la versión,
    `genomas$acc` sigue siendo una *llave* de la tabla `genomas`?

[Para que siga siendo una llave, el número de variables que toma esa
columna debería ser igual al número de filas
existentes:]{style="color:green"}

```{R}
nrow(genomas) == length(unique(genomas$acc))
```

[El resultado obtenido es TRUE; es decir, se cumple que el número de
filas es igual al número de variables de la columna. Sigue siendo una
llave.]{style="color:green"}

2.  Siguiendo el mismo esquema añade a `genomas` el "base_count" y
    compáralo con el "Assembly.Stats.ATGC.Count". Si observas alguna
    diferencia, intenta explicarla.

```{R}
genomas$base_count <- genomas.ena[match(genomas$acc, genomas.ena$accession), 'base_count']

diferencias <- genomas$Assembly.Stats.ATGC.Count - genomas$base_count

diferencias
```

[En el vector diferencias, se ve que en algunos de los datos no existe
diferencia en la longitud, mientras que en la mayoría existe una
diferencia negativa. Como la resta ha sido datos NCBI-datos ENA, se
deduce que las longitudes calculadas en ENA son mayores que las
obtenidas en NCBI.]{style="color:green"}

[La diferencia radica en los criterios de computación de cada
plataforma, ya que la columna de la NCBI (Assembly.Stats.ATGC.Count)
realiza un conteo estricto de los nucleótidos de ADN totalmente
identificados (A, T, G, C), mientras que el parámetro de la ENA
(base_count) computa la longitud total de las secuencias depositadas,
incluyendo en el tamaño del ensamblaje posiciones indeterminadas o
ambiguas que suelen representarse con la letra N. Además, la presencia
de valores ausentes (NA's) indica que existen algunos genomas en mi
tabla que no se encuentran registrados en la base de datos de la ENA,
por lo que no se ha podido realizar la comparación en esos casos
específicos.]{style="color:green"}
:::

## Apéndice

En los archivos GFF, la columna `attributes` es una lista de parejas de
valores "clave = valor", separadas por punto y coma (";"). Habiendo
creado antes un marco de datos para cada tipo de anotación (genes, CDS,
etc.), es de suponer que todas las líneas de un marco de datos tendrán
el mismo conjunto de parejas "clave = valor". Aquí se muestra una manera
de extraer esta información y convertirla en columnas adicionales de un
marco de datos.

Veamos el primer valor de `attributes` en el marco de datos `gene`:

```{r}
gene[1, 'attributes']
```

La función `strsplit()` en R divide una cadena de caracteres en partes
delimitadas por algún carácter o expresión regular. En este caso,
queremos dividir esa cadena por los puntos y coma:

```{r}
strsplit(gene[1, 'attributes'], ';')
```

`strsplit()` ha dividido la cadena de caracteres original en una *lista*
que contiene un único vector de cinco cadenas de caracteres. El motivo
de generar una lista en lugar de un simple vector es que `strsplit()`
puede actuar simultáneamente sobre todas las cadenas de caracteres de un
vector, y necesita repartir el resultado en diferentes vectores:

```{r}
strsplit(gene[1:3, 'attributes'], ';')
```

Podemos guardar la lista de los vectores de los atributos de cada gen en
un nuevo objeto, para continuar operando sobre el después:

```{r}
atributos <- strsplit(gene[ , 'attributes'], ';')

# Veamos los 6 primeros elementos:
head(atributos)

# Y la longitud total de la lista:
length(atributos)
```

Una vez tenemos una lista de los atributos de cada gen, podemos usar
funciones de la familia `lapply()` para operar en paralelo sobre todos
sus elementos. Examina la ayuda de `lapply()` para familiarizarte con
estas funciones. A continuación, la usaremos para separar la clave del
valor en todos los atributos de todos los genes. Además asignaremos la
clave como nombre del valor correspondiente (en R, los elementos de un
vector pueden tener nombre).

```{r}
atributos2 <- lapply(
   atributos,
   # Definimos una función para aplicarla a cada elemento de "atributos".
   function(x) {
      # "x" es un vector de atributos de un solo gen
      lista <- strsplit(x, '=')
      # "lista" es una lista de vectores de 2 componentes, clave y valor
      valores <- sapply(lista, '[', 2)
      names(valores) <- sapply(lista, '[', 1)
      return(valores)
   }
)
head(atributos2)
```

El orden de los atributos se ha mantenido idéntico al orden de sus
correspondientes genes. Por eso podemos ahora añadir las columnas de
atributos que queramos al marco de datos `gene`:

```{r}
gene$ID           <- sapply(atributos2, '[', 'ID')
gene$Name         <- sapply(atributos2, '[', 'Name')
gene$gene_biotype <- sapply(atributos2, '[', 'gene_biotype')
gene$locus_tag    <- sapply(atributos2, '[', 'locus_tag')

f <- names(gene) != 'attributes'
kable(gene[1:15, f]) %>% kable_styling()
```

[La columna attributes presentaba una aglomeración de diferentes
categorías de datos mezcladas en un solo bloque de texto. Con el fin de
aclarar y estructurar la información, se realiza filtrado que separa
cada etiqueta de su valor correspondiente utilizando los delimitadores
(;) del archivo. Esto permite extraer de forma independiente variables
esenciales como el identificador (tag), el nombre o el biotipo de cada
gen. De manera que se facilita el manejo y el análisis directo de las
anotaciones en la tabla.]{style="color:orange"}
