---
title: "Búsquedas programáticas en la base de datos ENA"
lang: es
date: today
execute: 
  output: true
  error: true
engine: knitr
bibliography: ../../doc/references.bib
language:
   title-block-published: "Última actualización:"
   section-title-references: "Bibliografía"
format:
   html:
      embed-resources: true
editor: 
  markdown: 
    wrap: 72
---

```{r setup, include=FALSE}
knitr::opts_chunk$set(echo = TRUE)
```

# Preparación

En esta práctica vamos a utilizar los paquetes `curl` y `kableExtra` de
R.

[install.packages(...)]{style="color:yellow"}

# Objetivos

1.  Aprender a usar la API[^1] de [ENA](https://www.ebi.ac.uk/ena).

[^1]: API: *Application programming interface*.

# Introducción

La base de datos ENA almacena diferentes tipos de secuencias
nucleotídicas, y mucha información sobre cada uno de los *registros*.
Desde la línea de comandos o desde un lenguaje de programación
cualquiera podemos descargar tanto **metadatos**, mediante la API del
*portal* de ENA; como **registros** (es decir, secuencias y la
información que las acompaña), mediante la API del *navegador*
(*browser*) de ENA.

La API del *portal* de ENA es una sintaxis para la confección de
direcciones URL, con las cuales consultamos metadatos de los registros
en la base de datos.

En el enlace siguiente encontrarás documentación sobre cómo realizar
búsquedas avanzadas en ENA programáticamente usando esta API:

<https://ena-docs.readthedocs.io/en/latest/retrieval/programmatic-access/advanced-search.html>

Puedes también descargar un manual completo y actualizado de la ENA
Portal API en el enlace siguiente:
<https://www.ebi.ac.uk/ena/portal/api/doc>.

Tienes un ejemplo en la URL siguiente. Cópiala, pégala en la barra del
navegador y accederás a una tabla que describe los registros de tipo
*read run* (lecturas cortas) procedentes del estómago de vacas del Reino
Unido:

```         
https://www.ebi.ac.uk/ena/portal/api/search?result=read_run&query=country="United Kingdom" AND host_tax_id=9913 AND host_body_site="rumen"
```

Para extraer directamente las secuencias y su información asociada, ENA
nos ofrece otro portal, con una API muy parecida: el ENA Browser Portal,
cuya documentación deberíamos poder descargar de aquí:
<https://www.ebi.ac.uk/ena/browser/api/doc>.

Como ejemplo, el enlace siguiente te permite descargar la secuencia del
cromosoma mitocondrial de un neandertal.

`https://www.ebi.ac.uk/ena/browser/api/fasta/KJ533544`

Como ves, para poder descargar una secuencia (o más) necesitas conocer
su número de acceso; KJ533544 en el ejemplo.

# La API del portal de ENA

Cualquier consulta dirigida al portal de ENA tomará la forma de una URL
con la estructura siguiente:

1.  La dirección del portal: `https://www.ebi.ac.uk/ena/portal/api`.
2.  El **endpoint** `/search`, que especifica que realizamos una
    consulta o búsqueda. Existen otros *endpoints*.
3.  Los parámetros de la búsqueda, que incluyen cinco campos separados
    por "&":

-   `/result=<tipo de datos>`, donde `<tipo de datos>` puede ser
    cualquiera de los *results* disponibles: *read_run*,
    *read_experiment*, *sample*, *study*, *sequence_release*,
    *sequence_update*, *wgs_set*, *tsa_set*, *assembly*,
    *coding_release*, *coding_update*, *noncoding_release*,
    *noncoding_update*, y *taxonomy*.
-   Opcionalmente, `query=<filtros>`, donde `<filtros>` debe sustituirse
    por una o más condiciones que deben cumplir los registros para ser
    presentados. Las diferentes condiciones o filtros irán separadas por
    "AND", "OR" o "NOT". Existen reglas sobre cómo especificar cada
    posible filtro para cada posible tipo de resultado. Estas reglas
    están especificadas en la documentación del portal:
    <https://www.ebi.ac.uk/ena/portal/api/doc>.
-   Opcionalmente, `fields=<campos>`, donde `<campos>` se debe sustituir
    por la lista, separada por comas, de los campos de información que
    deseamos extraer de cada registro. Es decir, las columnas que
    deseamos ver en la tabla de resultados. Cada tipo de `result` admite
    un conjunto de campos disponibles, que también están detallados en
    la documentación del portal.
-   Opcionalmente, `limit=<límite>` donde `<límite>` representa el
    número máximo de registros (líneas) que queremos extraer en la tabla
    de resultados. Por defecto, el límite es 100000. Para no limitar la
    búsqueda, hay que especificar `limit=0`.
-   Opcionalmente, `format=<formato>`, donde `<formato>` representa uno
    de dos valores posibles: `tsv` (*tab separated values*, usado por
    defecto) o `json`.

### Ejemplos

```         
https://www.ebi.ac.uk/ena/portal/api/search?result=sequence&query=(specimen_voucher="ZMB:Moll:*" OR bio_material="ZMB:Moll:*")&fields=specimen_voucher,bio_material,scientific_name
```

```         
https://www.ebi.ac.uk/ena/portal/api/search?result=analysis&query=country="United Kingdom" AND host_tax_id=9913 AND host_body_site="rumen" AND analysis_type="SEQUENCE_ASSEMBLY" AND assembly_type="primary metagenome"&fields=submitted_ftp
```

```         
https://www.ebi.ac.uk/ena/portal/api/search?result=assembly&query=tax_tree(6157) AND genome_representation="full"&fields=version,tax_id,scientific_name,last_updated,base_count&limit=0
```

# Desde una sesión de R

La función `read.table()` puede leer directamente de una página web.
Pero si queremos descargar el resultado de una consulta programática en
un archivo, podemos usar el paquete la función `curl_download()`, del
paquete `curl`.

```{r}
library('curl')
```

::: {.callout-note icon="false"}
## Ejercicio 1

Intenta ejecutar los bloques siguientes. Compáralos y explica qué
problemas o dificultades identificas en cada uno.

```{r}
curl_download('https://www.ebi.ac.uk/ena/portal/api/search?result=assembly&query=tax_tree(6157) AND genome_representation="full"&fields=version,tax_id,scientific_name,last_updated,base_count&limit=0',
              destfile = 'z1.txt')
```

```{r}
curl_download(
  URLencode('https://www.ebi.ac.uk/ena/portal/api/search?result=assembly&query=tax_tree(6157) AND genome_representation="full"&fields=version,tax_id,scientific_name,last_updated,base_count&limit=0'),
  destfile = 'z1.txt')
```

[El primer bloque me genera un error. Probablemente se deba a que el
enlace presenta espacios vacíos y comillas, que son carácteres que no
deberían estar en una URL.]{style="color:green"}

[El segundo bloque si que me permite descargar esa URL porque la función
URLencode permite "traducir" esos carácteres (espacios vacíos y
comillas) para que no den problemas durante la
descarga.]{style="color:green"}

```{r}
portal <- 'https://www.ebi.ac.uk/ena/portal/api/search?'
result <- 'result=assembly&'
query  <- 'query=tax_tree(6157) AND genome_representation="full"&'
fields <- 'fields=version,tax_id,scientific_name,last_updated,base_count&'
limit  <- 'limit=0'
URL <- paste0(portal, result, query, fields, limit)
curl_download(URLencode(URL), destfile = 'z2.txt')
```

[Este tercer bloque sigue la lógica del segundo bloque usando el URLencode, pero además fragmenta la consulta en distintas variables (portal, result, query...). Esto hace que el código sea mucho más visual y, además, permite reciclar la estructura en caso de querer hacer pequeñas modificaciones en la búsqueda (si se quiere cambiar de organismo, no es necesario reconstruir por completo una nueva URL, sino modificar la variable adecuada reciclando todas las demás).]{style="color:green"}

:::

::: {.callout-note icon="false"}
## Ejercicio 2

Confecciona una URL para descargar una tabla de las secuencias
codificantes de alcohol deshidrogenasas del género *Drosophila*, que te
permita contestar las preguntas siguientes. Consulta el apéndice de este
guión, si lo necesitas.

```{r}
portal <- 'https://www.ebi.ac.uk/ena/portal/api/search?'
result <- 'result=sequence&'
query  <- 'query=tax_tree(7215) AND description="alcohol dehydrogenase"&'
fields <- 'fields=first_public,tax_id,scientific_name,base_count,last_updated,description&'
URL <- paste0(portal, result, query, fields, limit)
curl_download(URLencode(URL), destfile = 'z3.txt')

drosophila_adh <- read.table('z3.txt', header = TRUE, sep = '\t', quote = '', na.strings = '')
```

1.  ¿Cuántas secuencias hay con el término "alcohol dehydrogenase" en su
    descripción?
    
```{R}
 nrow(drosophila_adh)   
```
[El  número de secuencias con el término alcohol dehydrogenase es igual al número de filas que tenga, porque se ha realizado un filtrado previo donde en la lista solo pueden aparecer aquellas secuencias con ese término.]{style="color:green"}

2.  ¿Qué longitudes tienen? 

```{R}
summary(drosophila_adh$base_count)
```
[Las longitudes podrían verse usando directamente drosophila_adh$base_count, pero eso generaría una lista muy larga. Usando summary podemos ver la longitud mínima, la longitud máxima, la mediana y la media.]{style="color:green"}


3.  ¿De cuántas especies diferentes son estas secuencias? 

```{R}
length(unique(drosophila_adh$scientific_name))
```
[Se usa la función lenght(unique()) que sirve para contar el número de variables de una columna, en este caso, de la columna scientific_name, lo que nos permite ver cuantas especies diferentes hay.]{style="color:green"}

4.  ¿Cuándo se publicaron las más recientes?

```{R}
max(drosophila_adh$first_public, na.rm = TRUE)
```
[Con la función max y especificando first_public, se busca la fecha más alta (más reciente). El parámetro na.rm=TRUE permite que ignore los registros sin fecha aisgnada para no romper el cálculo.]{style="color:green"}

:::



# Trabajar con los resultados

La función `read.table()` de R nos permite leer un archivo (o una URL)
para crear una tabla. Necesita que todas las filas tengan el mismo
número de campos o columnas, delimitadas por el carácter especificado
con la opción `sep = "\t"`. Esta función nos permite también
especificar el tipo de datos de cada columna. Podemos usar #como ejemplo
los genomas de platelmintos del ejercicio 1:

```{r}
# Si no has ejecutado el tercer bloque del ejercicio 1,
# la variable URL no estará definida.
platelmintos <- read.table(URLencode(URL),
    header = TRUE,
    colClasses = c('numeric', 'factor', 'character', 'Date', 'numeric', 'character'),
    sep = '\t',
    na.strings = '')
```

[He tenido que volver a definir la URL para platelmintos.]{style="color:orange"}

El código siguiente crea una nueva columna en la tabla con el género al
que pertenece cada secuencia. Se toma como género la primera palabra del
nombre científico. Para ello, debemos separar las partes de cada nombre
delimitadas por un espacio en blanco, con la función `strsplit()`. Y por
último usamos la función `sapply()` para aplicar a cada nombre
científico la función de selección de componentes, `[`, y la opción "1",
para seleccionar sólo el primero de los componentes en que habíamos
dividido cada nombre científico.

```{r SepararGenero}
platelmintos$genus <- sapply(
   strsplit(platelmintos$scientific_name, ' '),
   '[',
   1)
```

Una vez clasificadas por género, podemos visualizar el número de bases
de cada secuencia agrupadas por género.

```{r}
#| fig.width: 10
par(mar = c(8,7,1,1))
boxplot(base_count ~ genus, data = platelmintos,
        las = 2, xlab = '', ylab = '', cex.axis = 0.8)
mtext('Genus', side = 1, line = 7)
mtext('Base count', side = 2, line = 5)
```

::: {.callout-note icon="false"}
## Ejercicio 3

¿De qué manera necesitarías transformar la tabla `platelmintos` para
poder representar gráficamente la longitud acumulada de todas las
secuencias disponibles a medida que se han ido publicando?

```{R}
platelmintos <- platelmintos[order(platelmintos$last_updated), ]

platelmintos$base_count_acumulado <- cumsum(platelmintos$base_count)

plot(platelmintos$last_updated, platelmintos$base_count_acumulado,
     type = 's', 
     xlab = 'Fecha de publicación', 
     ylab = 'Bases acumuladas (total)',
     main = 'Crecimiento del espacio genómico de Platelmintos')
```

[El primer paso es ordenar toda la tabla por last_updated para que el gráfico siga una línea de tiempo lógica y continua sin saltos caóticos. Seguidamente, genero una nueva variable llamada base_count_acumulado con la función cumsum() sobre base_count, lo que permite transformar el tamaño individual de cada genoma en una suma progresiva. Finalmente, se dibuja un gráfico de líneas donde el eje X es la fecha y el eje Y es esta longitud acumulada, permitiendo visualizar de golpe cómo ha crecido el total de bases a lo largo de los años.]{style="color:green"}

:::

# La API del navegador (*browser*) de ENA

Entre las secuencias obtenidas en el ejercicio 2, encontrarás las
siguientes: AAC39011, AAY25307, ABU44510, ABG56046 y AAO06902. Vamos a
descargarlas en formato fasta:

```{r}
portal    <- 'https://www.ebi.ac.uk/ena/browser/api/'
formato   <- 'fasta/'
accession <- 'AAC39011,AAY25307,ABU44510,ABG56046,AAO06902'
URL <- paste0(portal, formato, accession)
URL
```

```{r}
curl_download(URL, destfile = 'Adh.fasta')
```

::: {.callout-note icon="false"}
## Ejercicio 4

Intenta descargar esas mismas secuencias en formato EMBL.

```{R}
portal    <- 'https://www.ebi.ac.uk/ena/browser/api/'
formato   <- 'embl/'
accession <- 'AAC39011,AAY25307,ABU44510,ABG56046,AAO06902'
URL <- paste0(portal, formato, accession)
URL
```

:::

# Apéndice

## Campos de información para filtrar la búsqueda de resultados de tipo *coding*

```{r searchFields}
library('knitr')
URL <- 'https://www.ebi.ac.uk/ena/portal/api/searchFields?result=coding'
CodingSearchFields <- read.table(URL, header = TRUE, sep = '\t')
kable(CodingSearchFields)
```

## Campos de información disponibles en la tabla de resultados de tipo *coding*

```{r returnFields}
URL <- 'https://www.ebi.ac.uk/ena/portal/api/returnFields?result=coding'
CodingReturnFields <- read.table(URL, header = TRUE, sep = '\t')
kable(CodingReturnFields)
```

## Valores possibles en el campo *topology*

Algunos campos filtrables son de tipo *controlled value*. Esto significa
que sólo pueden adoptar unos pocos valores predeterminados. Para poder
usar estos campos como filtro en nuestra búsqueda, debemos conocer qué
valores acepta el campo. Lo podemos averiguar de la manera siguiente.

```{r topology}
URL <- 'https://www.ebi.ac.uk/ena/portal/api/controlledVocab?field=topology'
TopologyVocab <- read.table(URL, header = TRUE, sep = '\t')
kable(TopologyVocab)
```

Por tanto, podemos seleccionar secuencias codificantes de ADN circular
con el filtro `query=topology="CIRCULAR"`.

# Información sobre la sesión

```{r}
sessionInfo()
```
